最高法院刑事判決　　　　　　　　　　　　　　　八十八年度台上字第四六五三號
　　上　訴　人　甲○○
右上訴人因許日隆等自訴偽造文書案件，不服台灣高等法院台南分院中華民國八十六
年九月二日第二審更審判決（八十六年度上更(一)字第二四二號，自訴案號：台灣台南
地方法院八十四年度自字第三五一號），提起上訴，本院判決如左：
    主  文
上訴駁回。
    理  由
一偽造私文書及背信部分：
按刑事訴訟法第三百七十七條規定：上訴於第三審法院，非以判決違背法令為理由，
不得為之。是提起第三審上訴，應以原判決違背法令為理由，係屬法定要件。如果上
訴理由狀並未依據卷內訴訟資料，具體指摘原判決不適用何種法則或如何適用不當，
或所指摘原判決違法情事，顯與法律規定得為第三審上訴理由之違法情形，不相適合
時，均應認其上訴為違背法律上之程式，予以駁回。本件上訴意旨略稱：(一)、本件第
一審法院判處上訴人即被告甲○○有期徒刑五月，緩刑四年，上訴人及自訴人許日隆
、羅昭政均提起第二審上訴，經第二審法院判決上訴駁回後，自訴人等未再上訴，其
不服部分，已告確定。上訴人提起第三審上訴，經本院將第二審判決撤銷發回更審，
原判決竟將第一審判決撤銷，改判上訴人有期徒刑一年，並取消緩刑之宣告，其判決
違背刑事訴訟法第三百七十條之規定。(二)、上訴人與許日隆於民國八十二年九月二十
八日訂立之協議書為附解除條件之法律行為，於解除條件成就之前許日隆之退股已發
生效力，並非必待至條件成就時始生退股效力，上訴人將許日隆之股份讓出，縱未經
其親自簽名蓋印，要無違反約定，且讓股金已全部給付，對於許日隆並不生損害。原
判決疏未注意及此，認解除條件不履行，退股之法律行為自始不發生效力，而構成偽
造文書罪，適用法則不當。(三)、許日隆出具之授權委託書，書名「授權移轉委託書」
，屬特別代理權之一，代理移轉股東權之移轉，股東不在大陸時，可以辦理股權讓與
手續。原判決對此未調查審酌，遽認不包括股權之轉讓，有應於審判期日調查之證據
未予調查及判決理由不備之違法等語。
惟查原判決認定上訴人有原判決事實欄所記載之犯行，係依憑上訴人之供述、自訴人
許日隆、羅昭政之指訴、證人楊素娥之證言、卷附之股權轉讓認可書、股權轉讓協議
書、海口元亨傢俱制（製）品有限公司董事會決議書、海口元亨傢俱制（製）品有限
公司合股經營協議書、法人授權委託書各一份及上訴人與許日隆於八十二年九月二十
八日簽訂之協議書二份、八十三年二月十六日訂立之退股協議書一份等相關證據，予
以綜合判斷，因而撤銷第一審關於上訴人部分之判決，改判論處上訴人連續行使偽造
私文書，足以生損害於他人罪刑，已詳予說明其所憑之證據及其認定之理由。而以依
上訴人與許日隆於八十二年九月二十八日簽訂之第二份協議書已載明：許日隆將其在
元亨公司之股權讓與上訴人，上訴人應於八十二年十二月二十日以前將受讓之代價新
台幣（下同）一百九十萬元匯入許日隆之帳戶，上訴人未能在該期限內付款，視同違
約，上訴人願將該公司之機械、電器設備等所有權、使用權無條件給予許日隆等語。
並註明「編號Ａ協議書」（即第一份協議書）乙方（即上訴人）第一項義務即提供坐
落台南縣永康市○○路一九二巷六十二弄二十號地上物及土地抵押給甲方（即許日隆
）做擔保，若無法達成，則本協議書無效。因認許日隆將元亨公司之股權轉讓與上訴
人乃係以上訴人履行第一次協議書所載由上訴人提供前揭土地、地上物設定抵押權資
為擔保作為生效之條件。亦即上訴人未履行前揭條件時，轉讓契約未生效力，許日隆
仍持有元亨公司之股權。上訴人於原審復承認迄未履行上開約定之條件，其自應知悉
轉讓契約尚未生效，竟未經許日隆之同意即先於八十二年十月五日、同年十二月一日
及十二月十日盜用許日隆留於元亨公司之印章、偽造其簽名，製作「股權轉讓認可書
」及「股權轉讓協議書」持以行使，其有偽造私文書之故意甚明。雖上訴人提起「法
人授權委託書」主張許日隆出讓元亨公司股份，已授權公司會議處理，伊無偽造文書
之犯行云云。然稽之該授權書之內容，係許日隆基於元亨公司代表人（即董事長）之
地位授權上訴人處理有關元亨公司之業務，並不及於許日隆在該公司個人股權之處分
在內，自不容上訴人執此卸責。復觀之上訴人於八十三年二月十六日與許日隆所訂立
之「退股協議書」，其第六條記載：上訴人於八十三年四月三十日交付退股金與許日
隆之同時，許日隆交付拋棄書與上訴人，辦理股份及董事長退股等語，益徵上訴人尚
未給付轉讓股份價金時，許日隆並未同意上訴人以其名義製作上開文書。就上訴人否
認犯罪，所辯各節何以不足採信，於理由內予以指駁說明。復明自訴意旨另以上訴
人另利用不知情之周良玉偽造羅昭政之名字於八十二年十二月一日偽造之「股權轉讓
協議書」、「海口元亨傢俱制品有限公司董事會決議書」，同年十二月十日以同一方
式偽造「海口元亨傢俱制品有限公司合股經營協議書」，持以行使申請變更營業登記
，使楊素娥亦取得百分之二十股權，足以生損害於羅昭政，又涉犯偽造私文書及背信
罪嫌。惟經調查審理結果，尚無證據證明上訴人有此部分之犯行，因依自訴意旨所載
，此部分犯嫌與上開科刑部分有裁判上一罪關係，依審判不可分原則，不另為無罪之
諭知。所為論斷，均有卷存資料可資覆按，從形式上觀察，並無所謂違背法令之情形
存在。按由被告上訴或為被告之利益而上訴者，第二審法院不得諭知較重於原審判決
之刑，刑事訴訟法第三百七十條前段固有明文；但自訴人上訴或檢察官為被告之不利
益而上訴者，自不受前述之限制，此為法條反面解釋之當然結果。本件第一審判決後
，被告及自訴人均提起上訴，自訴人等且以第一審判決量刑太輕為上訴理由之一（原
審法院上訴字卷第四十六頁背面），原審法院前審判決上訴駁回後，上訴人復提起第
三審上訴，經本院將原判決撤銷發回更審，其訴訟程序已恢復到原審法院前審判決前
之狀況，亦即原審法院更審時仍係以自訴人等及被告對於第一審判決不服部分加以審
判，是以原判決將第一審判決撤銷，諭知較重刑度之判決並將第一審之緩刑取消，難
謂與刑事訴訟法第三百七十條前段之規定有違背。又上訴人與許日隆所簽訂之第二份
協議書係以上訴人提供之不動產擔保，設定抵押為生效要件；另許日隆所出具之法人
授權委託書，係授權上訴人處理元亨公司之業務，並不包括其私人股權之轉讓事宜，
原判決已綜合卷內資料詳加論述說明，上訴意旨仍憑己意，指稱該協議書係附解除條
件，一經訂立即發生效力，及該授權委託書包括許日隆股權之轉讓云云，漫指原判決
違法，再為單純事實爭執，顯非依據卷內資料執為指摘之適法上訴第三審理由。此部
分上訴為違背法律上之程式，應予駁回。又關於自訴背信部分，雖屬刑事訴訟法第三
百七十六條第五款所列之案件，惟於修正刑事訴訟法施行前，原得上訴於第三審法院
，且已繫屬於法院，依刑事訴訟法施行法第五條第一項規定，仍應依施行前之法定程
序終結之，附此明。
二詐欺部分：
按刑事訴訟法第三百七十六條所列各罪之案件，經第二審判決者，不得上訴於第三審
法院，法有明文。本件上訴人牽連犯詐欺罪部分，原判決認係成立刑法第三百三十九
條第一項之罪，核屬刑事訴訟法第三百七十六條第四款之案件，依上開說明，既經第
二審判決，自不得上訴於第三審法院。縱此部分與前述上訴人偽造私文書罪部分有牽
連犯關係，為裁判上一罪，但其偽造私文書罪部分之上訴為不合法，本院應從程序上
予以駁回，而無從為實體上判決，對於輕罪部分之此部分，亦無從適用審判不可分原
則，為實體上審判。上訴人竟復一併提起上訴，顯為法所不許，應予駁回。
據上論結，應依刑事訴訟法第三百九十五條前段，判決如主文。
中      華      民      國    八十八    年      八      月    二十六    日
                              最高法院刑事第五庭
                                  審判長法官  丁  錦  清
                                        法官  賴  忠  星
                                        法官  林  茂  雄
                                        法官  王  居  財
                                        法官  黃  一  鑫
      右正本證明與原本無異
                                              書  記  官
中      華      民      國    八十八    年      九      月      二      日
